【裁判字號】    96,重訴,371
【裁判日期】    970516
【裁判案由】    塗銷抵押權登記等
【裁判全文】
臺灣板橋地方法院民事判決             96年度重訴字第371號
原      告  臺灣中小企業銀行股份有限公司
法定代理人  己○○
訴訟代理人  丁○○
被      告  乙○○
            丙○○
                        號
兼上一人
訴訟代理
人          戊○○
上列當事人間請求塗銷抵押權登記等事件，經本院於民國97年3
月27日言詞辯論終結，判決如下：
    主  文
確認被告戊○○與被告乙○○間就坐落如附表編號3 所示土地，
及其上建物所為之買賣關係不存在。
被告乙○○應將前項不動產於民國95年11月23日所為之所有權移
轉登記塗銷。
確認被告戊○○與被告丙○○間就坐落如附表編號4 、5 所示土
地，債權範圍：全部，存續期間：民國95年11月8 日至96年5 月
7 日，權利價值：本金最高限額新臺幣300 萬元之抵押權（於民
國95年11月16日以高雄縣岡山地政事務所95年岡資字第088860號
登記），所擔保之債權不存在。
被告丙○○應將前項所示不動產所為之抵押權設定登記塗銷。
確認被告戊○○與被告丙○○間就坐落如附表編號4 、5 所示土
地所為之買賣關係不存在。
被告丙○○應將前項不動產於民國95年12月5 日所為之所有權移
轉登記塗銷。
訴訟費用由被告負擔。
    事實及理由
一、程序方面：本件被告均未於最後言詞辯論期日到場，核無民
    事訴訟法第386 條各款所列情形，爰依原告聲請，由其一造
    辯論而為判決。
二、原告起訴主張：
（一）緣訴外人富毅印花股份有限公司（下稱富毅公司）積欠原
      告新臺幣（下同）9,820,097 元，及利息、違約金，被告
      戊○○與甲○○（已撤回）為連帶保證人，因訴外人富毅
      公司未依約繳交本息，已視同到期而未為清償，並蒙臺灣
      桃園地方法院核發支付命令確定在案，先予敘明。
（二）先位聲明部分：
   1、附表編號3 所示土地、建物原係被告戊○○所有，於民國
      95年11月23日以買賣為登記原因，移轉登記予被告乙○○
      。被告戊○○與乙○○係夫妻，夫將夫妻戶籍所在地之房
      地出賣予妻，且未將以被告戊○○為義務人之抵押權塗銷
      ，實有違經驗法則。被告戊○○與乙○○就前開之買賣契
      約、物權行為應係通謀虛偽意思表示，虛偽意思表示，依
      民法第87條規定，該法律行為應為無效。被告乙○○享有
      所有權人之「登記名義」，即屬無法律上原因而受利益。
      被告戊○○至今仍遲未請求返還，故依民法第242 條、第
      179 條請求如先位聲明一、二。
   2、附表編號4 、5 所示土地原係被告戊○○所有，於95年11
      月16日以設定為登記原因，設定抵押權予被告丙○○。另
      於95年12月5 日，以買賣為登記原因，移轉登記予被告丙○○。是前開土地之所有權人與抵押權為同一人，再審酌
      被告戊○○於編號3 所示土地、建物之通謀虛偽意思表示
      ，可推知設定抵押權、移轉登記予被告丙○○之法律行為
      亦為通謀虛偽意思表示，依民法第87條規定，該法律行為
      應為無效。被告丙○○享有抵押權、所有權人之「登記名
      義」，即屬無法律上原因而受利益。被告戊○○至今仍遲
      未請求返還，故依民法第242 條、第179 條，請求如先位
      聲明三、四、五、六。
（三）備位聲明部分：
   1、被告戊○○除原告提出之國稅局所得財產清單外，並無其
      他可供執行之財產，其就附表編號3 所示不動產，出賣予
      被告乙○○，已陷被告戊○○為無資力者。被告甲○○為
      借款人之股東亦為連帶保證人，借款人公司營運困難於95
      年11月13日退票16張（金額3,585,218 元），95年12月22
      日召開債權人會議。本件不動產移轉原因發生日：95年11
      月23日，可見被告戊○○明知借款人公司將遭各債權人之
      追討，為避免系爭不動產為債權人查封，而移轉予被告乙○○，此行為已損害原告之債權，被告乙○○為被告戊○○之妻，對前開情事亦知之甚捻，故依民法244 條第2 項
      請求如備位聲明一。
   2、被告戊○○就其附表編號4 、5 所示不動產，於95年11月
      16日設定抵押權予被告丙○○。「向他人借貸款項，其設
      定抵押權之行為，固屬有償行為，若先有債權之存在而於
      事後為之設定抵押權，如無對價關係，即屬無償行為，倘
      有害及債權，則債權人自得依民法第244 條第1 項之規定
      予以撤銷之」（最高法院51年臺上字第3582號判例意旨參
      照），是依民法第244 條第1 項或第2 項之規定，請求如
      訴之聲明二。另被告戊○○於95年12月5 日將前開不動產
      出賣予被告丙○○，被告戊○○明知此行為已害及原告債
      權，且被告丙○○為被告戊○○之親戚，配合被告戊○○
      為脫產行為，是被告丙○○亦明知其與被告戊○○間之行
      為已害及原告債權，故依民法第244 條第2 項之規定，請
      求如備位聲明三。
（四）為此，依民法第242 條前段規定提起先位之訴，請求：一
      、確認被告戊○○與被告乙○○間就附表編號3 所示土地
      、建物所為之買賣關係不存在。二、被告乙○○應將前開
      不動產所有權移轉登記予以塗銷。三、確認被告戊○○與
      被告丙○○間就附表編號4 、5 所示土地，債權範圍：全
      部，存續期間：95年11月8 日至96年5 月7 日，權利價值
      ：本金最高限額300 萬元之抵押權所擔保之債權不存在。
      四、被告丙○○應將前項所示之抵押權設定登記塗銷。五
      、確認被告戊○○與被告丙○○就附表編號4 、5 所示土
      地所為之買賣關係不存在。六、被告丙○○應將前開不動
      產所有權移轉登記予以塗銷。並依民法第244 條規定提起
      備位之訴，請求：一、被告戊○○與被告乙○○間就附表
      編號3 所示土地、建物所為之買賣契約及物權行為應予撤
      銷，被告乙○○應將前開不動產所有權移轉登記予以塗銷
      。二、被告戊○○與被告丙○○間就附表編號4 、5 所示
      土地，債權範圍：全部，存續期間：95年11月8 日至96年
      5 月7 日，權利價值：本金最高限額300 萬元抵押權之法
      律行為應予撤銷。被告丙○○就上開不動產所為之抵押權
      設定登記，應予塗銷。三、被告戊○○與被告丙○○間就
      附表編號4 、5 所示土地所為之買賣契約及物權行為應予
      撤銷，被告丙○○應就前開不動產所有權移轉登記予以塗
      銷。
三、被告均未於最後言詞辯論期日到場，惟據被告戊○○於之前
    言詞辯論期日到場先則陳稱：公司向原告借款，伊是連帶保
    證人，被告丙○○的部分，也是一樣，沒有什麼可答辯，對
    原告的請求，伊等沒有意見，伊等願意跟原告談和解等語；
    嗣被告戊○○於言詞辯論期日到場改稱：與伊太太乙○○之
    間的買賣關係，伊無法證明，當時伊信用破產，無法貸款，
    所以就將不動產過戶給太太，用太太的名義還可以向銀行借
    錢，伊確實有跟被告丙○○借錢，那已經好幾年的事情，伊
    跟他借200 萬元左右，伊是富毅公司廠長，因公司缺錢，由
    伊向被告丙○○借錢，是被告丙○○的太太匯款到伊的帳戶
    ，另外買賣土地部分，伊是因為沒有錢可以還被告丙○○，
    所以才過戶給他等語。
四、本院之判斷：
    原告起訴先位主張：一、被告戊○○就附表編號3 所示土地
    、建物以買賣為登記原因，移轉登記予被告陳麗雪；及二、
    被告戊○○就附表編號4 、5 所示土地，以設定為登記原因
    ，設定抵押權予被告丙○○；及三、被告戊○○就附表編號
    4 、5 所示土地，以買賣為登記原因，移轉登記予被告丙○○；均乃為通謀虛偽意思表示，其意思表示無效，上開系爭
    不動產移轉登記及抵押權設定登記應予塗銷。備位主張：一
    、被告戊○○明知訴外人即借款人富毅公司將遭各債權人追
    討，為避免附表編號3 所示土地、建物為債權人查封，而移
    轉予被告乙○○，此行為已損害原告之債權；二、被告戊○○為避免附表編號4 、5 所示土地為債權人查封，而設定抵
    押權予被告丙○○，此行為已損害原告之債權；三、被告戊○○為避免附表編號4 、5 所示土地為債權人查封，而移轉
    予被告丙○○，此行為已損害原告之債權，原告亦均得主張
    依民法第244 條規定撤銷之，系爭不動產移轉登記及抵押權
    設定登記應予塗銷。但原告之主張分別為被告戊○○、乙○○、丙○○所否認，並各以前開情詞置辯。爰就原、被告之
    爭執分述如下：
（一）按法律關係之存否不明確，致原告在私法上之地位有受侵
      害之危險，而此危險得以對於被告之確認判決除去之者，
      即得依民事訴訟法第247 條規定提起確認之訴。「所謂即
      受確認判決之法律上利益，係指因法律關係之存在否不明
      確，原告主觀上認其在法律上之地位有不妥之狀態存在，
      且此種不妥狀態，能以確認判決將之除去者而言，若縱經
      法院判決確認，亦不能除去其不妥之狀態者，即難認有受
      確認判決之法律上利益。」，又「法律關係之存否不明確
      ，致上訴人在私法上之地位有受侵害之危險，而此危險得
      以對於被上訴人之確認判決除去之者，即得依民事訴訟法
      第二四七條之規定提起確認之訴。」（最高法院52年臺上
      字第1237號、1922號判例參照）。原告為被告戊○○及訴
      外人富毅公司之債權人，附表編號3 、4 、5 所示之不動
      產原為被告戊○○所有，嗣分別以買賣為登記原因，各移
      轉登記予被告乙○○、丙○○，及以設定為登記原因，設
      定抵押權予被告丙○○，則系爭不動產之買賣及抵押權法
      律關係存否不明確，致原告在私法上之地位有受侵害之危
      險，而此危險得以對於被告之確認判決除去之，是原告主
      張代位被告戊○○提起本件確認之訴，洵屬有據，合先敘
      明。
（二）按表意人與相對人通謀而為虛偽意思表示者，其意思表示
      無效，民法第87條第1 項前段定有明文。而所謂通謀虛偽
      意思表示，乃指表意人與相對人相互故意為非真意之表示
      而言（最高法院62年臺上字第316 號判例參照）。查原告
      先位之訴主張被告戊○○與乙○○2 人，基於通謀虛偽意
      思表示而為附表編號3 所示土地、建物買賣之行為，原告
      得代位被告戊○○訴請被告乙○○塗銷已為之所有權移轉
      登記，雖未舉證以實其說，惟依被告戊○○曾於言詞辯論
      期日到庭陳稱：伊與太太乙○○之間的買賣關係，伊無法
      證明，當時伊信用破產，無法貸款，所以就將不動產過戶
      給太太，用太太的名義還可以向銀行借錢一情以觀，被告
      戊○○係因要向銀行借貸，才將系爭不動產過戶給被告乙○○，被告乙○○實際上應未支付價金予被告戊○○，且
      被告戊○○果若將系爭不動產出賣予被告乙○○，何以未
      將系爭不動產上以被告戊○○為義務人之抵押權塗銷，亦
      有違經驗法則，益徵原告主張被告戊○○將系爭不動產，
      以買賣為原因而移轉登記予被告乙○○，係通謀虛偽意思
      表示，應堪信為真實。原告依民法第87條第1 項前段之規
      定，以被告戊○○與乙○○間所為通謀虛偽買賣之意思表
      示無效，又被告戊○○係訴外人富毅公司向原告借款債務
      之連帶保證人，而訴外人富毅公司仍有欠款到期未為清償
      之事實，既為兩造所不爭執，則依連帶保證之法律關係，
      被告戊○○對於訴外人富毅公司向原告之借款，即應負擔
      連帶責任。從而，原告為保全其此項債權，於被告戊○○
      怠於行使上開伊對於被告乙○○之回復原狀請求權時，依
      民法第242 條規定，原告自得代位行使之。故原告以先位
      之訴代位請求被告乙○○塗銷附表編號3 所示土地、建物
      所有權移轉登記，於法有據，應予准許。
（三）本件原告以先位之訴主張被告戊○○與被告丙○○間就附
      表編號4 、5 所示土地最高限額300 萬元抵押權所擔保之
      債權不存在，並請求塗銷系爭最高限額抵押權之設定登記
      ；而被告戊○○則爭執其與被告丙○○間確有借貸關係存
      在之事實，堪認兩造間就系爭最高限額抵押權所擔保之債
      權債務關係之存否不明確，致原告在私法上之地位有受侵
      害之不安狀態存在，且此不安狀態得以確認判決除去之，
      故原告提起先位之訴求確認系爭最高限額抵押權所擔保之
      被告戊○○與被告丙○○間借貸債權不存在，有即受確認
      判決之法律上利益。原告主張被告戊○○與被告丙○○間
      實質上並無金錢借貸關係存在，然兼被告丙○○之訴訟代
      理人戊○○抗辯其等間確有金錢借貸之事實，則按確認法
      律關係不存在之訴，如被告主張其法律關係存在時，應由
      被告負舉證責任。次按消費借貸，因金錢或其他代替物之
      交付，而生效力，民法第475 條定有明文，足見金錢借貸
      契約為要物契約，應由貸與人就交付金錢之事實，負舉證
      之責，此分別有最高法院42年臺上字第170 號、61年臺上
      字第2177號判例意旨可資參照。查兼被告丙○○訴訟代理
      人戊○○辯稱：伊確實有跟被告丙○○借錢，那已經好幾
      年的事情，伊跟被告丙○○借200 萬元左右，是被告丙○○的太太匯款到伊帳戶，另外就買賣土地的部分，伊是因
      為沒有錢可以還被告丙○○，所以才過戶給他等語，被告
      戊○○並提出彰化銀行活期儲蓄存款存摺影本為證（附於
      本院卷內）；惟查，關於被告戊○○所提之上揭存摺資料
      ，被告戊○○既自承係由第三人即被告丙○○之太太匯款
      至其帳戶內，是該等款項是否確係被告丙○○委託其太太
      所匯款，即非無疑，且該存摺上之數次存入款項之總金額
      與被告戊○○所稱被告丙○○出借之款項並不相符，且借
      款之日期與設定抵押權之日期相距5 年以上，則被告戊○○與被告丙○○就其等之間有借貸之事實，既未能舉證以
      實其說，故僅憑上揭存摺影本，並不足以證明被告戊○○
      所辯其與被告丙○○之間確有借貸關係之事實為真正。準
      此，依被告戊○○所舉上開存摺影本，尚不足以證明被告
      戊○○與被告丙○○間確有借貸款項之事實存在，是以被
      告戊○○上開所辯，尚非可採。從而，原告主張被告戊○○與被告丙○○間上開借貸關係不存在，即屬有據。被告
      戊○○與被告丙○○間上開借貸關係不存在，既已如前述
      ，堪認被告戊○○與被告丙○○間設定系爭最高限額抵押
      權之合意，係其等彼此間通謀而為虛偽意思表示，依民法
      第87條第1 項前段規定，為無效，因此，原告起訴請求確
      認被告戊○○與被告丙○○間就附表編號4 、5 所示土地
      本金最高限額300 萬元抵押權所擔保之債權不存在，即屬
      有理由，應予准許。綜上，系爭最高限額抵押權所擔保之
      債權既有前述無效原因，而此項無效原因，復為被告戊○○與被告丙○○於設定最高限額登記時所明知，又被告戊○○係訴外人富毅公司向原告借款債務之連帶保證人，而
      訴外人富毅公司仍有欠款到期未清償之事實，既為兩造所
      不爭執，則依連帶保證之法律關係，被告戊○○對於訴外
      人富毅公司向原告之借款，即應負擔連帶責任。從而，原
      告為保全其此項債權，於被告戊○○怠於行使上開伊對於
      被告丙○○之回復原狀請求權時，依民法第242 條規定，
      原告自得代位行使之。故原告以先位之訴代位請求被告丙○○塗銷系爭最高限額抵押權之設定登記，亦為有理由，
      應予准許。
（四）又被告戊○○辯稱：就買賣附表編號4 、5 所示土地之部
      分，是因為伊沒有錢可以還被告丙○○，所以才過戶給他
      云云；依上所述，被告戊○○既未能證明其與被告丙○○
      間確有借款事實存在，是以被告戊○○抗辯其係以積欠被
      告丙○○之借款債務充作買賣土地之價金乙情，即無可採
      信，被告戊○○與被告丙○○復未就附表編號4 、5 所示
      土地所為之賣賣關係存在之事實，進一步舉證證明之，因
      之，被告戊○○上開所辯，尚非可採。從而，原告以先位
      之訴請求確認被告戊○○與被告丙○○間就附表編號4 、
      5 所示土地所為之買賣關係不存在，即屬有理由，應予准
      許。又原告為保全其此項債權，於被告戊○○怠於行使上
      開伊對於被告丙○○之回復原狀請求權時，依民法第242
      條規定，原告自得代位行使之。故原告以先位之訴代位請
      求被告丙○○塗銷附表編號4、5所示土地所有權移轉登記
      ，亦為有理由，應予准許。
（五）按預備訴之合併，先位之訴不合法或無理由，為後位之訴
      之判決條件，先位之訴有理由，後位之訴無庸判決。查原
      告先位聲明為有理由，已詳如前述，其後位聲明無庸裁判
      ，附此敘明。
五、本件事證已臻明確，兩造其餘攻擊防禦方法，及提出之證據
    ，經本院斟酌後，認均不足以影響本判決之結果，自無逐一
    詳予論駁之必要，併此敘明。
六、結論：原告之訴為有理由，依民事訴訟法第385 條第1 項前
    段、第78條、第85條第1 項，判決如主文。
中    華    民    國    97    年    5     月    16    日
                  民事第二庭    法  官  陳靜茹
以上正本係照原本作成。
如對本判決上訴，須於判決送達後20日內向本院提出上訴狀。
中    華    民    國    97    年    6     月     2    日
                                書記官  林育瑄


司法院資訊處製作；財團法人民間司法改革基金會備份。
